臺北高等行政法院判決
　　　　　　　　　　　　　　　　　　 93年度訴字第00501號
　　　　　　　　　　　　　　　.
原　　　告　盧森堡商‧輝瑞企業公司（Pfizer Enterprises S
　　　　　　ARL）（原名：盧森堡商‧法瑪西亞企業公司）
代　表　人　甲○ ○○○○○○.
訴訟代理人　陳長文律師
　　　　　　蔡瑞森律師
被　　　告　經濟部智慧財產局
代　表　人　蔡練生（局長）住同上
訴訟代理人　乙○○
上列當事人間因商標註冊事件，原告不服經濟部中華民國92年12
月12日經訴字第09206225300號訴願決定，提起行政訴訟。本院
判決如下：
　　主  文
訴願決定及原處分均撤銷。
被告應作成准予原告盧森堡商‧輝瑞企業公司於民國91年6月14
日以「ROGAINE」商標（如附圖一）申請註冊之行政處分。
訴訟費用由被告負擔。
　　事  實
壹、事實概要：
    緣原告盧森堡商‧輝瑞企業公司前於民國（下同）91年6月
    14日以「ROGAINE」商標（下稱系爭商標，如附圖一），指
    定使用於商標法施行細則第49條所定商品及服務分類表第5
    類之藥劑，即局部皮膚病藥劑商品，向被告經濟部智慧財產
    局申請註冊，經被告審查，認本件商標圖樣上之外文「
    ROGAINE」，與註冊第808661號「ROGIN-E」商標（下稱據以
    核駁商標，如附圖二）圖樣之外文「ROGIN-E」構成近似，
    且指定使用於同一或類似之西藥商品，應不准註冊，以92年
    8月27日商標核駁第273786號審定書為核駁之處分。原告不
    服，主張兩商標不近似等理由，提起訴願，旋遭駁回，遂向
    本院提起行政訴訟。
貳、兩造聲明：
一、原告聲明求為判決：
(一)、訴願決定及原處分均撤銷，並命被告作成准予系爭商標申請
    註冊之行政處分。
(二)、訴訟費用由被告負擔。
二、被告聲明求為判決：
(一)、駁回原告之訴。
(二)、訴訟費用由原告負擔。
參、兩造之爭點：
一、原告主張之理由：
    據改制前行政法院57年判字第95號判例及其他最高法院判決
    ，本案在註冊程序尚未終結前，法律或事實有所變更時，主
    管機關應依變更後之法律或事實處理。據此，只要兩商標或
    所指定使用之商品不同，無使消費者產生混淆誤認之虞，即
    可基於「情事變更原則」而適用總統令於92年5月28日公佈
    ，並由行政院公告於92年11月28日施行之新修正商標法第23
    條第1項第13款但書規定而獲准註冊：
(一)、系爭商標與據以核駁商標並不相同或近似：「凡商標在外觀
    、讀音或觀念上，有一足以產生混同誤認之虞者，即屬近似
    商標」為被告出版之商標手冊中商標近似之判斷方法所明定
    ，查系爭商標與據以核駁商標不論外觀、讀音或觀念皆區別
    顯然：
１、外觀部分：系爭商標係由外文「ROGAINE」7個字母所構成，
    而據以核駁商標之外文部份則由「ROGIN-E」2個英文單字共
    6個字母所組成。然兩商標整體以觀，外觀上縱皆含有「E
    」、「I」、「G」、「R」、「O」、「N」字母，惟其整體
    組成之單字數目明顯不同且字母排列亦不相同，予人寓目明
    淅。又外文商標中含有相同字母者不勝枚舉，僅因所含有之
    部分字母相同而排列不同，且所組合之單字並不相同，即遽
    論兩商標為近似，其審查似有違「審查商標，應就其圖樣，
    總括其各個部分，通體觀察之」之原則。
２、讀音部分：兩商標讀音音節及重音均不相同，據以核駁商標
    所強調者乃其為2個英文單字且中間以連字符號加以連接，
    第一單字與第二單字發音極為明顯強烈，兩商標於連貫呼唱
    之際，區別顯然，一般人絕不致產生混淆誤認。
３、觀念部分：系爭商標為一單字「ROGAINE」（譯為落建），
    而據以核駁商標則為兩個英文單字所連接組成，一般人對藥
    品以「Vital-C」表示者通常一眼即可看出連接符號後之部
    分即為其營養成分，據以核駁商標整體予人有藥品含維他命
    E之印象，兩商標在觀念上足資區別，不致產生混淆誤認之
    虞。
(二)、系爭商標與據以核駁商標之指定商品不同：系爭商標係指定
    使用於「局部皮膚病藥劑」，而據以核駁商標則指定使用於
    「西藥」，經查據以核駁商標實際上係使用於綜合維他命上
    ，兩商標之商品確為不同之產品，縱使皆為藥品，然如商品
    足以區隔，即為不同，此種商品區隔，製造及販賣者應最為
    敏感及熟稔，正因兩商標之商品區隔明顯，原告遂與據以核
    駁商標之專用權人達成併存協議，同意讓據以核駁商標與原
    告商標得以在臺灣並存使用及註冊，亦不會產生混淆誤認。
    由此顯見兩商標之商品有所區隔，實無引起混淆誤認之虞。
(三)、本案基於情事變更原則及新修正商標法之立法意旨和國際智
    慧財產權之立法潮流，應適用新修正商標法第23條第1項第
    13款但書中有關「經註冊商標之商標所有人同意」此一併存
    同意要件，而應即核准系爭商標之註冊申請：
１、按新修正商標法第23條第1項第13款但書之新增規定，乃係
    將被告現行審查實務上對於以簽署「併存同意書」方式排除
    修正前商標法第37條第12款規定而核准註冊之審查實務予以
    明文化，事實上，依據被告現行商標法及修正商標法前之審
    查實務，早已不乏以出具「併存同意書」方式排除修正前商
    標法第37條第12款規定而核准註冊之個案，而由原告為本案
    於92年9月26日訴願書所提呈之商標併存同意書，可證明據
    以核駁商標之專用權人「瑞士商羅氏消費者健有限公司（
    Roche Consumer Health Ltd.）」業已同意原告註冊及使用
    系爭商標及其指定商品，加上雙方商標及產品均非完全相同
    ，而且兩商標產品業已在市場併存銷售多時，足見兩造商標
    之商品在市場上區隔明顯，無致相關消費者產生混淆誤認，
    故應可核准註冊。
２、「按商標在未註冊之前，尚屬準備註冊之程序，必自註冊之
    日始得取得商標專用權。申請註冊之商標，在註冊程序尚未
    終結前，法律或事實有所變更時，主管機關應依變更後之法
    律或事實處理。」此有改制前行政法院57年判字第95號判例
    、最高行政法院90年度判字第1307號判決、改制前行政法院
    88年度判字第1051號判決、改制前行政法院87年度判字第
    1464號判決、改制前行政法院86年度判字第2901號判決、改
    制前行政法院87年度判字第1103號判決及本院91年度訴字第
    3838號判決為佐。在現行商標法第23條第1項第13款中，對
    於修正前商標法第37條第12款所列不得註冊之情形，已增列
    但書「得該註冊商標或申請在先之商標所有人同意申請者，
    除2者之商標及指定使用之商品或服務均相同外，不在此限
    」。職是，依新修正之商標法已明文規定接受併存同意書之
    效力，亦即除修正前法條所規定之例外情形「二者之商標及
    指定使用之商品或服務均相同」外，申請人若已提呈併存同
    意書，則兩造商標應同樣獲准註冊。是以，新修正之商標法
    修正既已公布施行，本案事實已有變更，揆諸上揭行政法院
    判例、判決之意旨，本案即應依變更後之事實加以審核，並
    作成准予審定之處分。縱退一步言，基於修正前商標法之立
    法意旨及國際智慧財產權立法之趨勢以及行政經濟之角度，
    亦應核准系爭商標之註冊申請，始合乎現今之立法潮流。綜
    上所述，足證被告之原處分及經濟部維持原處分之訴願決定
    ，無論認事用法均有嚴重違誤，均應予撤銷。
二、被告主張之理由：
    本件原告申請註冊之「ROGAINE」，與據以核駁之「ROGIN-E
    」商標，二者皆為橫書之單純外文，且首尾字母均相同，僅
    中間字母「-」與「A」有無之別，外觀極相彷彿，應屬近似
    之商標，復均指定使用於同一或類似之商品，有致相關消費
    者產生混淆誤認之虞，自有申請註冊時商標法第37條第12款
    規定之適用，至有關原告狀稱已提呈據以核駁註冊商標專用
    權人所出具之雙方併存同意書，依新修正之商標法第23條第
    1項第13款但書中有關「經該註冊商標或申請在先之商標所
    有人同意申請者，除二者之商標及指定使用之商品或服務均
    相同外，不在此限」之規定，應基於情事變更之原則，核
    准本件商標之註冊申請一節；經核雙方之商標及所指定之商
    品確非完全相同，應符合前揭法條之規定，併予陳明。是被
    告依法核駁其註冊之申請，並無不合。
　　理  由
一、本件原告盧森堡商‧輝瑞企業公司前於91年6月14日以「ROG
    AINE」系爭商標，指定使用於商標法施行細則第49條所定商
    品及服務分類表第5類之藥劑，即局部皮膚病藥劑商品，向
    被告經濟部智慧財產局申請註冊，經被告審查，認本件商標
    圖樣上之外文「ROGAINE」，與註冊第808661號「ROGIN-E
    」據以核駁商標圖樣之外文「ROGIN-E」構成近似，且指定
    使用於同一或類似之西藥商品，違反申請註冊時商標法第37
    條第12款規定，應不准註冊，以92年8月27日商標核駁第
    273786號審定書為核駁之處分，固非無見。
二、原告起訴意旨略謂：系爭商標與據以核駁商標不論外觀、讀
    音或觀念皆區別顯然，兩商標之商品亦有所區隔，實無引起
    混淆誤認之虞。本案基於情事變更原則及新修正商標法之立
    法意旨和國際智慧財產權之立法潮流，應適用新修正商標法
    第23條第1項第13款但書中有關「經註冊商標之商標所有人
    同意」此一併存同意要件，而應即核准系爭商標之註冊申請
    等語。
三、本院判斷如下：
(一)、經查，本件原告申請註冊之「ROGAINE」，與據以核駁之「
    ROGIN-E」商標，二者皆為橫書之單純外文，且首尾字母均
    相同，僅中間字母「-」與「A」有無之別，外觀極相彷彿，
    應屬近似之商標，復均指定使用於同一或類似之商品，有致
    相關消費者產生混淆誤認之虞，自有申請註冊時商標法第37
    條第12款規定之適用，合先敘明。
(二)、惟按商標法之修正案業經總統令於92年5月28日公佈，並由
    行政院公告於92年11月28日施行。而本案據爭法條修正前商
    標法第37條第12款「商標圖樣相同或近似於他人同一商品或
    類似商品之註冊商標者，不得申請註冊」之規定，修正後變
    更條次為現行商標法第23條第1項第13款，其規定為「商標
    相同或近似於他人同一商品或類似商品或服務之註冊商標或
    申請在先之商標，有致相關消費者混淆誤認之虞者，不得註
    冊。但經該註冊商標或申請在先之商標所有人同意申請者，
    除二者商標及指定使用之商品或服務均相同外，不在此限」
    。
(三)、再按本件商標申請註冊為課予義務訴訟，判決原則上以事實
    審言詞辯論終結前之法律及事實狀態為基準時，始符合訴訟
    經濟避免勞費之訴訟原則。實務上亦以「按商標在未註冊之
    前，尚屬準備註冊之程序，必自註冊之日始得取得商標專用
    權。申請註冊之商標，在註冊程序尚未終結前，法律或事實
    有所變更時，主管機關應依變更後之法律或事實處理。」此
    有改制前行政法院57年判字第95號判例最高行政法院90年度
    判字第1307號判決、改制前行政法院88年度判字第1051號判
    決、改制前行政法院87年度判字第1464號判決、改制前行政
    法院86年度判字第2901號判決、改制前行政法院87年度判字
    第1103號判決可稽，因此，本案在註冊程序尚未終結前，法
    律或事實有所變更時，主管機關應依變更後之法律或事實處
    理。本件應適用總統令於92年5月28日公佈，並由行政院公
    告於92年11月28日施行之新修正商標法。
(四)、經查，原告業已提呈據以核駁註冊商標專用權人所出具之雙
    方併存同意書，此有原告所提證5同意書及中譯本均影本可
    稽，又被告亦自認「雙方之商標及所指定之商品確非完全相
    同，應符合前揭法條之規定」等情，則依新修正之商標法第
    23條第1項第13款但書中有關「經該註冊商標或申請在先之
    商標所有人同意申請者，除二者之商標及指定使用之商品或
    服務均相同外，不在此限」之規定，應核准本件商標之註冊
    申請。
(五)、綜上所述，本件系爭商標申請註冊，應有新修正之商標法第
    23條第1項第13款但書之適用，被告未及適用而為核駁之處
    分，自有未合，訴願決定未及糾正，亦有不合。原告執以指
    摘，為有理由，原告聲明求為撤銷訴願決定及原處分，並命
    被告作成准予系爭商標申請註冊之行政處分。，即無不合，
    應予准許，應由本院將訴願決定及原處分均予撤銷並准如主
    文所示之請求。
據上論結，本件原告之訴為有理由，爰依行政訴訟法第九十八條
第三項前段，判決如主文。
中　　華　　民　　國　　94　　年　 　4　　月　 22  　 日
                      第 五 庭 審 判 長 法  官 張瓊文
                                        法  官 帥嘉寶
                                        法  官 劉介中
上為正本係照原本作成。
如不服本判決，應於送達後20日內，向本院提出上訴狀並表明上
訴理由，如於本判決宣示後送達前提起上訴者，應於判決送達後
20日內補提上訴理由書（須按他造人數附繕本）。
中　　華　　民　　國　　94　　年　 　4　　月　 22  　 日
                                        書記官 黃明和
